ACORDAO-COMPLETO-2269687

ACÓRDÃO 4787/2019 ATA 21/2019 - PRIMEIRA CÂMARA

VISTOS, relatados e discutidos estes autos de Tomada de Contas Especial instaurada pela Fundação Nacional de Saúde no Estado do Piauí, em face da execução parcial do objeto pactuado e da não devolução do saldo do Convênio 431/2002 (Siafi 476498) , que teve por objetivo a execução de melhorias sanitárias domiciliares, na zona urbana do Município de Bertolinia/PI.
ACORDAM os Ministros do Tribunal de Contas da União, reunidos em sessão da 1ª Câmara, ante as razões expostas pelo Relator em:
9.1. excluir o nome do Sr. Luciano Fonseca de Sousa da presente relação processual;
9.2. com fundamento nos arts. 1º, inciso I, 16, inciso III, alíneas b e c, 19, caput, e 23, inciso III, da Lei 8.443/1992, julgar irregulares as contas da Sra. Aracelia Maria de Sousa e da empresa Construtora Realiza Ltda., condenando-as, em solidariedade, ao pagamento das quantias abaixo especificadas, atualizadas monetariamente e acrescidas dos juros de mora calculados a partir das datas indicadas até o efetivo recolhimento, com fixação de prazo de quinze dias, a contar das notificações, para comprovarem, perante o Tribunal (art. 214, inciso III, alínea a, do Regimento Interno/TCU) , o recolhimento da dívida aos cofres da Fundação Nacional de Saúde, nos termos da legislação em vigor:
	Valor (R$) 
	Data de Ocorrência

	27.380,20
	10/3/2006 

	44.044,80 
	21/3/2006

9.3. autorizar, caso requerido, nos termos do art. 26 da Lei 8.443/1992, o parcelamento da dívida em até 36 (trinta e seis) parcelas mensais e sucessivas, sobre as quais incidirão os correspondentes acréscimos legais (débito: atualização monetária e juros de mora) , esclarecendo às responsáveis que a falta de pagamento de qualquer parcela importará no vencimento antecipado do saldo devedor, sem prejuízo das demais medidas legais;
9.4. autorizar, desde logo, a cobrança judicial das dívidas, nos termos do art. 28, inciso II, da Lei 8.443/1992, caso não atendidas as notificações;
9.5. determinar ao Município de Bertolínia/PI, nos termos do art. 250, inciso II, do Regimento Interno/TCU, que efetue e comprove perante este Tribunal, no prazo de 30 (trinta) dias, a contar da notificação, o recolhimento aos cofres da Fundação Nacional de Saúde da parcela que deveria ter sido executada da contrapartida, no montante de R$ 1.803,96 (um mil oitocentos e três reais e noventa e seis centavos) , acrescida da atualização monetária, calculada a partir de 31/3/2006, e reduzida das quantias já restituídas, bem como do saldo dos recursos em aplicação da conta utilizada para a movimentação do Convênio 431/2002 (Siafi 476498) , se ainda não o fez;
9.6. encaminhar cópia deste Acórdão à Procuradoria da República no Estado do Piauí, consoante previsto no art. 16, § 3º, da Lei 8.443/1992 c/c o art. 209, § 7º, do Regimento Interno/TCU.

Tomada de Contas Especial instaurada pela Fundação Nacional de Saúde no Estado do Piauí, em face da execução parcial do objeto pactuado e da não devolução do saldo do convênio que teve por objetivo a execução de melhorias sanitárias domiciliares.

Primeira Câmara

Município de Bertolinia/PI.

3. Responsáveis: Aracelia Maria de Sousa (XXX.812.403-XX); Construtora Realiza Ltda. - ME (12.062.576/0001-62); Luciano Fonseca de Sousa (XXX.293.343-XX).

13.1. Ministros presentes: Walton Alencar Rodrigues (Presidente), Benjamin Zymler e Vital do Rêgo.
13.2. Ministro-Substituto convocado: Marcos Bemquerer Costa (Relator).
13.3. Ministro-Substituto presente: Augusto Sherman Cavalcanti.

ACORDAO-COMPLETO-2387932

Acórdão de Relação 14191/2019 - Primeira Câmara

Acórdão de Relação

ACORDAO-COMPLETO-2543727

Acórdão 1784/2022 - Plenário

MARCOS BEMQUERER

Trata-se da Tomada de Contas Especial - TCE instaurada pela Fundação Nacional de Saúde no Estado do Piauí contra a Sra. Aracelia Maria de Sousa e o Sr. Luciano Fonseca de Sousa, ex-prefeitos de Bertolinia/PI, bem como contra o Sr. Alcenor de Carvalho Miranda, sócio-administrador da Construtora Realiza Ltda., em face da execução parcial do objeto pactuado e da não devolução do saldo do Convênio 431/2002 (Siafi 476498) , que teve por objetivo a execução de melhorias sanitárias domiciliares, na zona urbana do referido Município.
2.	O ajuste foi celebrado entre o Município de Bertolinia/PI e a Fundação Nacional de Saúde - Funasa (peça 1, p. 42) no total de R$ 252.525,25 (peça 1, p. 42) , dos quais R$ 250.000,00 seriam repassados pelo concedente e R$ 2.525,25 corresponderiam à contrapartida, com vistas a realizar as seguintes metas, após a reformulação do Plano de Trabalho:
	1 - construção de 161 módulos sanitários domiciliares, compostos de banheiro, privada de vaso sanitário, chuveiro, fossa séptica, sumidouro e tanque lavar roupa;
	2 - placa de identificação da obra.
3. 	A Secretaria Federal de Controle Interno certificou a irregularidade das contas da ex-alcaide com o sócio-administrador da empresa contratada, pelo débito de R$ 71.425,00, relativo à inexecução de 28,57% da meta física, e do Sr. Luciano Fonseca de Sousa, pelo montante de R$ 17.519,01, referente à ausência de aporte da contrapartida pactuada e à não devolução de saldo de aplicação (peça 4, p. 362-366) . A autoridade ministerial manifestou a sua ciência sobre esse parecer (peça 4, p. 368) .
4.	No âmbito deste Tribunal, a Sra. Aracélia Maria de Sousa e a Construtora Realiza Ltda. foram citadas, solidariamente, ante a execução parcial do objeto pactuado, e o Sr. Luciano Fonseca de Sousa, em razão da não devolução do saldo do convênio, da ausência de aporte da contrapartida e da realização de pagamento de tarifas bancárias.
5.	Transcrevo a seguir, com ajustes de forma, trecho da instrução elaborada pela então Secretaria de Controle Externo no Estado do Piauí - Secex/PI (atual Secretaria do TCU no Estado de Piauí - Sec/PI) , em que apresenta o histórico desta TCE e o exame da defesa oferecida pelos responsáveis (peça 29) :
"HISTÓRICO 
 (...) 
3.	Os recursos federais previstos nesse convênio foram transferidos ao Município em três parcelas, mediante as ordens bancárias a seguir indicadas (peça 1, p. 119; peça 1, 127; peça 1, p. 155) , e creditados na conta específica (peça 2, p. 133; peça 2, p. 137; peça 2, p. 157) :
	N. da Ordem Bancária
	Valor (R$) 
	Data de Emissão da Ordem Bancária
	Data de Crédito na Conta Específica

	2004OB000086
	100.000,00
	7/1/2004
	9/1/2004

	2004OB001293
	75.000,00
	4/3/2004
	8/3/2004

	2004OB907834
	75.000,00
	31/12/2004
	5/1/2005

	Total
	250.000,00
		
4.	O ajuste vigeu no período de 5/12/2002 a 31/3/2006, e previa a apresentação da prestação de contas até 30/5/2006 (ver extrato do SIAFI, peça 3, p. 108-111) , conforme cláusulas do termo do ajuste relativas à vigência e ao prazo para apresentação da prestação de contas, alterado por Termos Aditivos (peça 1, p. 92; peça 1, p. 143; peça 1, p. 163; e peça 1, p. 175-177) . 
5.	Para acompanhar a execução do objeto do convênio, a FUNASA realizou dez vistorias in loco: em 15/7/2003, 10/6/2004, 11/8/2004, 26/11/2004, 15/3/2005, 19/9/2006; 29/7/2009, 27/1/2010, 27/1/2011, e 16/9/2011. Na ocasião, foram elaborados os respectivos Relatórios de Visita Técnica (peça 4, p. 250; peça 4, p. 252; peça 4, p. 258-260; peça 4, p. 262; peça 4, p. 266-268; peça 1, p. 199-223; peça 4, p. 274; peça 4, p. 288; peça 2, p. 4; e peça 3, p. 134-136) , cujas constatações são detalhadas adiante.
6.	Nos três primeiros Relatórios de Visita Técnica (peça 4, p. 250; peça 4, p. 252; peça 4, p. 258-260) , das inspeções realizadas em 15/7/2003, 10/6/2004, 11/8/2004, a equipe técnica da FUNASA observou que não havia módulo sanitário concluído e que não existia placa da obra,  entretanto, no 3º relatório (peça 4, p. 258-260) , consignou-se a verificação de execução de etapas de serviços, das quais 70 módulos sanitários encontravam-se cobertos, rebocados, com porta instalada e com a instalação hidráulica executada; e 30 módulos com alvenaria levantada e chapiscada.
7.	Para viabilizar a liberação dos recursos da 3ª parcela do convênio, a FUNASA solicitou ao então Prefeito Antônio José de Sousa Martins (gestão 2001-2004) , em 12/3/2004 (peça 1, p. 131-133) , o envio da prestação de contas da 1ª parcela, no valor de R$ 100.000,00, no prazo de trinta dias, composta da documentação especifica. 
8.	Em resposta, o Sr. Antônio José de Sousa Martins encaminhou, em 25/5/2004 (peça 3, p. 292) , o Relatório da Prestação de Contas da 1ª Parcela, no valor de R$ 100.000,00, correspondente à construção de 70 módulos sanitários domiciliares, conforme documentação inserida na peça 3, p. 294-312.
9.	Com base nas informações contidas na documentação apresentada como prestação de contas parcial, o Serviço de Engenharia da FUNASA realizou a quarta Visita Técnica, em 26/11/2004, consignando no respectivo relatório (peça 4, p. 262) que houve a execução do percentual de 40% da meta prevista (peça 4, p. 262) e elaborou o Parecer Técnico datado de 28/12/2004, manifestando-se favorável à liberação da 3ª parcela do convênio (peça 4, p. 264) .
 (...) 
10.1.	Assim, [o] Parecer Financeiro 277/2004 concluiu (peça 3, p. 316) com proposta favorável à aprovação de Prestação de Contas Parcial, referente à 1ª Parcela, e sugeriu fosse liberado o valor correspondente à 3ª Parcela. Com efeito, foi aprovada a prestação de contas da 1ª Parcela do convênio e autorizada a liberação da 3ª Parcela (peça 1, p. 153) .
11.	Em 15/3/2005, o Serviço de Engenharia da Funasa realizou a vistoria in loco, e elaborou o Relatório de Visita 05 (peça 4, p. 266-268) , no qual informou (...) que [o] percentual executado é o mesmo verificado na visita anterior, com a observação de algumas falhas construtivas que deveriam ser corrigidas.
12.	Posteriormente, em 19/9/2006 (peça 1, p. 201) , a Equipe de Convênios da Funasa realizou visita à sede na Prefeitura Municipal de Bertolínia/PI, com objetivo de acompanhar, orientar e supervisionar a execução financeira dos recursos do convênio, produzindo o respectivo Relatório de Acompanhamento 54/06 (peça 1, p. 199-223) . Nessa oportunidade, diante das impropriedades/irregularidades, sugeriu-se a adoção [de] (...) providências pela Prefeitura Municipal, com vistas a possibilitar o saneamento/correção: (...) 
12.1.	A respeito desse Relatório de Acompanhamento, a FUNASA deu conhecimento à Sra. Aracelia Maria de Sousa (gestão 2005-2008) , prefeita sucessora do Sr. Antônio José de Sousa Martins  (gestão 2001-2004) , para adoção de providências, a qual foi comunicada por meio do Ofício 79/2007/Equipe de Convênio/Core-PI/Funasa, de 13/4/2007 (peça 1, p. 197) , tendo ciência em 18/4/2007, conforme Aviso de Recebimento (peça 1, p. 195) . 
13.	Por meio da Notificação 173/2006/Equipe de Convênio/Core/PI, de 30/11/2006 (peça 1, p. 181-183) , a FUNASA comunicou à Sra. Aracelia Maria de Sousa que a vigência do convênio havia expirado em 31/3/2006 e o prazo para prestar contas encerrado em 30/5/2006. Por isso, solicitou que enviasse a Prestação de Contas Final do convênio, no prazo de trinta dias, composta da documentação especifica, com fundamento nos artigos 28 e 31, §7º, da IN STN n. 01/97, ou ressarcir àquela fundação a importância de R$ 210.548,63 (peça 1, p. 185-187) (...) .
14.	Decorrido esse prazo, por não haver a prestação de contas final nem a devolução dos recursos do convênio, a Coordenação da Equipe de Convênios/FUNASA, mediante Despacho 55/07, de 1º/2/2007 (peça 1, p. 193) , encaminhou o processo para instauração da Tomada de Contas Especial.
15.	Uma vez instaurada a Tomada de Contas Especial, inicialmente foi providenciada a Notificação/TCE - 01/2007-Portaria 430/07, datada de 11/9/2007 (peça 1, p. 229) , e dirigida ao ex-prefeito Sr. Antônio José de Sousa Martins, para, no prazo de quinze dias apresentar defesa ou recolher aos cofres da Funasa a quantia (...) correspondente ao valor total do convênio (...) .
16.	Com o Ofício 060/2007, de 24/10/2007 (peça 1, p. 255) , a prefeita Sra. Aracélia Maria de Sousa encaminhou à FUNASA cópias da Ação Ordinária de Improbidade Administrativa e da Representação Criminal, movidas contra o ex-prefeito Antônio José de Sousa Martins (peça 1, p. 257-267) , em face da falta de prestação de contas do convênio.
17.	Mais uma vez, o Sr. Antônio José de Sousa Martins foi notificado, (...) .
17.1.	Em resposta, o Sr. Antônio José de Sousa Martins, mediante Ofício 013/2008, de 22/2/2008 (peça 1, p. 293) , solicitou vistoria in loco nos serviços objeto do convênio, considerando que em sua gestão foram liberadas e aplicadas as 1ª e 2ª parcelas, ficando a 3ª parcela sob a responsabilidade da gestora do Município que o sucedeu (gestão 2005-2008) . Alegou que tal pedido de vistoria foi feito em 29/11/2005 (requerimento inserido na peça 1, p. 297) , e até a data desse ofício, ainda não se havia atendido pela FUNASA, o que tinha gerado sérios problemas à pessoa desse ex-prefeito, por denúncia da gestora que o sucedeu. 
18.	Em seguida, o referido ex-prefeito enviou (...) o Relatório de Prestação de Contas da 2ª Parcela, no valor de R$ 75.000,00, composto dos documentos integrantes da peça 1, p. 305 a 321.
19.	Em 27/1/2010, o Serviço de Engenharia da FUNASA realizou visita ao local das obras objeto do convênio, e elaborou o respectivo Relatório de Visita Técnica (peça 4, p. 288) , acompanhado de Quadro Demonstrativo da Situação Atual dos Serviços Executados (peça 4, p. 290-300) , e Parecer Técnico (peça 4, p. 302-303) , na averiguação dos serviços executados pela ex-prefeita Sra. Aracélia Maria de Sousa, referentes aos recursos da 3ª parcela do convênio recebida.
 (...) 
19.3.	Na conclusão desse Parecer Técnico (peça 4, p. 304) , é assinalado que 'verificou-se que em relação à meta física do convênio, que totaliza 161 módulos sanitários, somente 105 módulos sanitários foram construídos em conformidade com o Plano de Trabalho, o que representa 65,21% da meta física do convênio'.
20.	Para subsidiar o exame da prestação de contas da 2ª parcela do convênio, ora enviada pelo ex-Prefeito Antônio José de Sousa Martins, a Divisão de Engenharia de Saúde Pública da FUNASA realizou em 27/1/2011 a vistoria in loco, nas obras objeto do convênio, e elaborou o Relatório de Visita Técnica (peça 2, p. 4-16 e 28-30; e peça 3, p. 264-266) , bem assim o Parecer Técnico (peça 1, p. 381-383) , em que foram apontadas as seguintes observações:
	a) foram encontrados em construção oito módulos sanitários, na fase de acabamento, em complementação das metas relativas aos valores liberados na 1ª e 2ª parcelas do convênio, embora nenhum esteja concluído;
	b) foi constatado que, das metas previstas de 161 módulos sanitários, foram construídas 105 unidades, representando o percentual executados de 65,21% e correspondente ao valor de R$ 161.378,76, referente às metas da 1ª e 2ª parcelas dos recursos do convênio;
	c) necessidade de o responsável apresentar à FUNASA a documentação exigida pela legislação vigente aplicada aos convênios, tais como o Relatório 1 assinado pelos responsáveis pela obra, Diário de Obra e Boletim de Medição dos Serviços, assinados pelo Engenheiro Fiscal, e Termo de Recebimento Definitivo das Obras.
21.	A respeito desse Parecer Técnico (peça 1, p. 381-383) , foi comunicado o então prefeito e sucessor da responsável Aracélia Maria de Sousa (gestão 2005 a 2008) , Sr. José Donato de Araújo Neto (gestão 2009 a 2012) , por meio do Oficio 032/Sacav/Diesp/SUEST-PI, de 1º/2/2011 (peça 2, p. 36) , em que se solicitou fossem sanadas as pendências apontadas nesse parecer técnico, no prazo de dez dias,  informando-lhe que tal parecer refere-se apenas à execução física do convênio; com relação à execução financeira, foi informado àquele gestor que a questão seria analisada pela Equipe de Convênios da FUNASA, a qual estava à disposição para prestar esclarecimento quanto às pendências do convênio.
22.	Como não houve resposta do Sr. José Donato de Araújo Neto ao referido Oficio 032/Sacav/Diesp/SUEST-PI no prazo estipulado (peça 2, p. 36) , a Equipe de Convênios da FUNASA reanalisou as referidas prestações de contas parciais, da 1ª e 2ª parcelas, emitindo, em 15/3/2011, o Parecer Financeiro 47/2011 (peça 2, p. 40-42) , com as seguintes observações, em síntese:
	a) na reanálise das prestações de contas parciais, foi constatada a Receita de R$ 175.000,00, sendo os recursos do concedente, referentes às 1ª e 2ª parcelas. Não houve o aporte da contrapartida pactuada;
	b) as Despesas realizadas, conforme Roteiro de Análise Preliminar, foram no valor de R$ 175.000,00;
	c) reanálise ora efetuada foi em atendimento de solicitação do ex-prefeito Antônio José de Sousa Martins, e de realização de nova vistoria in loco, a qual foi realizada por Técnicos da FUNASA, em que se verificou que continua com o mesmo percentual de aprovação que é de 65,21%;
	d) ressalta-se que a reanálise tem como base os apontamentos da Notificação n. 105/2010/ Equipe de Convênio/Funasa/Corepi, de 17/8/2010, em que após verificação da documentação, constatou-se que foi devolvido ao Erário o percentual proporcional à contrapartida não utilizada na consecução do objeto, no valor de R$ 243,56, conforme GRU; foi apresentado ART do responsável técnico pela fiscalização da obra, bem assim justificou-se o item 3 da referida notificação (...) .
	(...) 
23.	Com base nos pareceres técnico e financeiro, acima mencionados, por meio do Despacho datado de 15/3/2011, o Superintendente Estadual da FUNASA aprovou parcialmente a prestação de contas, no valor de R$ 163.025,00, e não aprovou o montante de R$ 86.975,00 correspondente à proporcionalidade da meta física não executada (peça 2, p. 44) .
24.	Em decorrência dessa desaprovação das contas, a FUNASA promoveu a notificação do Sr. Antônio José de Sousa Martins, por intermédio do Ofício de Notificação 43/2011-TCE/GAB/SUEST-PI, de 24/3/2011 (peça 2, p. 50) , para apresentar defesa ou recolher aos cofres da FUNASA, no prazo de trinta dias, o valor de R$ 31.667,26 (valor original de R$ 11.975,00 atualizado de acordo com o Demonstrativo de Débito, peça 2, p. 52) , em face do débito correspondente à impugnação de 34,79% da execução física do convênio. 
25.	Do mesmo modo, foi providenciada a notificação da Sra. Aracélia Maria de Sousa, por meio do Ofício de Notificação 44/2011-TCE/GAB/SUEST-PI, de 24/3/2011 (peça 2, p. 56) , para, no prazo de trinta dias, apresentar defesa ou recolher aos cofres da FUNASA o valor de R$ 179.248,13 (conforme Demonstrativo de Débito, peça 2, p. 58) , em face do débito relativo à não apresentação da prestação de contas da 3ª parcela dos recursos recebidos. Referido ofício foi entregue àquela ex-prefeita, como se comprova por meio do Aviso de Recebimento (peça 2, p. 97) . 
26.	Em resposta à notificação (Ofício de Notificação 43/2011, à peça 2, p. 50) , em 31/3/2011, o Sr. Antônio José de Sousa Martins apresentou sua defesa (peça 2, p. 62-64) , e com objetivo de regularizar a Prestação de Contas da 2ª Parcela do convênio, enviou relatório fotográfico (peça 2, p. 66-89) alusivo à construção de dez banheiros restantes em complemento a essa prestação de contas, ao tempo em que solicitou fosse realizada visita técnica da FUNASA para recebimento final do percentual a ser executado por aquele ex-prefeito. Com relação à Prestação de Contas da 3ª Parcela, aquele gestor alegou que não era de sua responsabilidade, mas da ex-prefeita Aracélia Maria de Sousa (...) .
27.	Por sua vez, para atendimento da notificação contida no Ofício de Notificação 44/2011-TCE/GAB/SUEST-PI (peça 2, p. 56) , preliminarmente a Sra. Aracélia Maria de Sousa solicitou à FUNASA cópia da Prestação de Contas referente às 1ª e 2ª Parcelas (peça 2, p. 101) . Em seguida, em 26/4/2011, aquela ex-gestora apresentou sua defesa àquela fundação (peça 2, p. 105-109) e enviou a Prestação de Contas da 3ª Parcela dos recursos do convênio (peça 2, p. 111-399) , alegando, nestes termos:
'O Município de Bertolínia-PI possuía como gestor no ano de 2002 o Sr. Antônio José de Sousa Martins, tendo este celebrado o Convênio de nº 431/02 com a FUNASA visando à construção de 48 (quarenta e oito) módulos sanitários domiciliares no município, recebendo, executando e prestando contas dos valores referentes à 1ª e 2ª parcelas.
Quando a Defendente assumiu a prefeitura de Bertolínia no ano de 2005, recebeu somente os recursos referentes à 3ª e última parcela do referido convênio no valor de R$ 74.044,80 (setenta e quatro mil e quarenta e quatro reais e oitenta centavos) , realizando, para a execução do restante dos serviços, processo licitatório (Carta Convite n° 01/2006) em conformidade com a legislação vigente.
Do referido processo resultou vencedora a Construtora Realiza LTDA., tendo o contrato de prestação de serviços sido assinado no dia 20 de fevereiro de 2006, cópia anexa [peça 3, p. 16-22].
Ocorre que a referida construtora, por meio de seu proprietário, argumentou que para viabilizar a imediata execução dos serviços contratados necessitava que o valor pactuado fosse repassado na sua totalidade antecipadamente e, como se tratavam de obras voltadas para a saúde pública, de grande urgência, resolveu a defendente efetuar o pagamento mediante a entrega de nota fiscal e recibo, conforme constam as cópias anexas [peça 2, p. 125-131].
Pois bem, ocorre que, mesmo detendo os valores referentes ao pagamento do serviço pactuado, a Construtora Realiza Ltda. não cumpriu com sua parte contratual, pois apenas deu início às obras deixando, inclusive, o município inadimplente para com a FUNASA, por falta de responsabilidade da referida construtora e seus proprietários.
Quando houve a paralisação da obra, a Defendente e mais três vereadores, os Srs. Gilvan Feitosa, José Cavalcante Neto e Olinda da Silva Jacques, se deslocaram à Teresina, até a residência do Sr. Alcenor de Carvalho Miranda, proprietário da Construtora Realiza, para pedir a este para dar continuidade à obra, tendo se comprometido a retomar os trabalhos.
Ainda assim, as obras não foram retomadas e, por não ter conseguido de forma amigável fazer com que a Construtora realizasse os serviços pactuados, a Defendente, representando o Município de Bertolínia, ingressou em juízo, na Comarca de Bertolínia, ainda em 2007, com 'Ação Ordinária de Ressarcimento de Danos ao Erário Público', processo nº 55/2007, cópia anexa [peça 3, p. 4-14 e 16-96], em face da CONSTRUTORA REALIZA LTDA., cuja finalidade é o ressarcimento do valor recebido pela construtora por esta não ter executado os serviços pactuados no contrato em sua totalidade.
O referido processo permaneceu, por algum tempo, parado pelo fato do oficial de justiça não ter encontrado o representante da referida empresa, que sempre se esquivava da referida citação, mudando constantemente de endereço.
Como a Requerente era a responsável pelo Município à época da contratação, figurando como responsável coobrigada do pólo ativo da referida ação o que implicou a sua habilitação nos autos na condição de litisconsorte necessária (autora) , aceita pelo juiz da Comarca.
Portanto, conforme a documentação anexa [peça 3, p. 4-96], a Defendente tem tomado todas as providências cabíveis e possíveis para responsabilizar a empresa que reteve, indevidamente, os recursos públicos repassados pela FUNASA, não podendo ser responsabilizada, administrativamente, por atos que não deu causa.
Para demonstrar a correta aplicação dos recursos repassados pela FUNASA e que efetivamente contratou e pagou os serviços para a conclusão do objeto previsto no convênio, a Defendente aproveita a oportunidade para encaminhar a Prestação de Contas Final do Convênio nº 431/2002, documentos anexos [peça 2, p. 111-398].
Justifica o atraso na prestação de tais contas pelo fato de ter aguardado o desenrolar o referido processo judicial para apresentar à FUNASA, o que acabou por não ocorrer, pois este ainda tramita na Comarca de Bertolínia ainda sem decisão final.
Portanto, ante todo o exposto e pela documentação anexa, em especial pela Prestação de Contas do Convênio nº 431/2002, requer a Defendente que seja a referida Prestação de Contas aprovada pelo presente órgão, recaindo eventual responsabilidade pela não execução de parte do convênio, na Construtora Realiza LTDA. e seus responsáveis, como se pede na ação judicial em tramitação na Comarca.'
28.	Em face dessas defesas apresentadas, pelo Sr. Antônio José de Sousa Martins e pela Sra. Aracélia Maria de Sousa, o Tomador de Contas solicitou a análise do Serviço de Engenharia e da Equipe de Convênio, para emitirem os respectivos Parecer Técnico e Parecer Financeiro (peça 2, p. 103 e peça 3, p. 140) .
29.	Para emissão do Parecer Técnico, o Serviço de Engenharia da FUNASA realizou a décima vistoria in loco, em 16/9/2011, e elaborou o respectivo Relatório de Visita Técnica e Parecer Técnico (peça 3, p. 134-136 e 116-118) , concluindo que, dos 161 módulos sanitários previstos, foram executados apenas 115, o que representa o percentual de 71,43%, relativo às 1ª e 2ª parcelas do convênio transferidas à Prefeitura, expostos em síntese:
	a) a visita técnica foi realizada por técnicos da FUNASA, em que se constatou e avaliou as etapas de serviços e obras correspondentes à construção de dez módulos sanitários referentes à complementação de metas das 1ª e 2ª parcelas dos recursos liberados;
	b) é apresentado em anexo ao parecer técnico planilha com o total de módulos sanitários executados e concluídos, identificados de forma individual, por casa beneficiária (peça 3, p. 122-132) ;
	c) informa que a meta física atingida corresponde a 71,43%, concernente à construção de 115 unidades sanitárias referentes às 1ª e 2ª parcelas de recursos liberados, de responsabilidade do ex-gestor Antônio José de Sousa Martins;
	d) que a obra encontra-se paralisada, e que esse parecer técnico refere-se aos serviços correspondentes à construção de dez módulos sanitários, referentes à complementação de metas das 1ª e 2ª parcelas dos recursos liberados.
30.	Por sua vez, foi elaborado o Parecer Financeiro 239/2011 (peça 3, p. 150-152) , referente à análise financeira relativa à Prestação de Contas da 3ª Parcela e à Prestação de Contas Final (peça 3, p. 150) 
 (...) 
31.	Com base na conclusão do referido Parecer Financeiro 239/2011, de um lado, o Superintendente Estadual da FUNASA/PI, por meio do despacho de 1º/11/2011 (peça 3, p. 154) , aprova a Prestação de Contas Final, no valor de R$ 178.575,00, dessa forma ratificando que os recursos tiveram boa e regular aplicação; de outro lado, não aprova a Prestação de Contas da parte alusiva à 3ª parcela recebida pela Prefeitura, que acrescida dos rendimentos da aplicação financeira, totaliza R$ 88.944,43.    
32.	Dando-se continuidade à Tomada de Contas Especial (peça 3, p. 156) , em face da conclusão do Parecer Financeiro 239/2011 e da desaprovação da prestação de contas (peça 3, p. 154) , foi providenciada a notificação do então prefeito Sr. José Donato de Araújo Neto  (gestão 2009-2012) , (peça 3, p. 160) , para, no prazo de quinze dias, recolher aos cofres da FUNASA o valor correspondente aos 'recursos existentes na conta específica do Convênio 431/02 não utilizados no objeto do convênio, celebrado na gestão do Sr. Antônio José de Sousa Martins, conforme extrato bancário'. O Aviso de Recebimento foi entregue no endereço do destinatário em 10/11/2011 (peça 3, p. 222) .
33.	De igual modo, foi promovida a notificação da Sra. Aracélia Maria de Sousa  (gestão 2005-2008) , para, no prazo de quinze dias, recolher a quantia de R$ 219.286,54, correspondente ao valor da 'impugnação de 28,57% da meta física do convênio, não devolução do saldo de convênio e não aporte da contrapartida proporcional', já acrescida da atualização monetária, conforme Demonstrativo de Débito (peça 3, p. 164-166) , em decorrência da não aprovação da prestação de contas. Referida notificação foi recebida em 21/11/2011 (Aviso de Recebimento, na página 224, peça 3) .
34.	Dando continuidade à Tomada de Contas Especial, o Tomador de Contas elaborou o Relatório de TCE 001/2012, em 2/2/2012 (peça 3, p. 232-246) , arrolando inicialmente como responsáveis a Sra. Aracélia Maria de Sousa  (prefeita na gestão 2005-2008) e o Sr. José Donato de Araújo Neto  (prefeito na gestão 2009-2012) , respectivamente, em débito pelos valores de R$ 219.286,54 e de R$ 38.549,89, em face das seguintes ocorrências (motivos) : referente à não aprovação da 3ª parcela do convênio e à não devolução do saldo existente na conta especifica do convênio (peça 3, p. 246) .
35.	Mediante Despacho datado de 12/11/2012 (peça 3, p. 290) , o Tomador de Contas solicitou a obtenção de novos pareceres técnico e financeiro, em decorrência de já se ter adotado providências para retificar (peça 3, p. 320) as inconsistências na Tomada de Contas Especial, contidas no Roteiro para Análise de TCE (peça 3, p. 278-286) , na forma apontada no Despacho 985/COTCE/AUDIT/ FUNASA (peça 3, p. 288) . 
36.	Na emissão de novo Parecer Técnico, datado de 30/1/2013 (peça 3, p. 322-324) , o Serviço de Engenharia da FUNASA, fazendo referência à data da última (décima) Visita Técnica realizada in loco em 16/09/2011, em semelhante teor ao Parecer Técnico lavrado em 14/10/2011 (peça 3, p. 116-118) , como mencionado no item 29 desta Instrução, acima, informando que, dos 161 módulos sanitários previstos, foram executados 115, representando o percentual de 71,43%, em relação ao total de recursos do convênio liberados à Prefeitura. 
37.	Por sua vez, foi elaborado o Parecer Financeiro 23/2013, datado de 26/2/2013 (peça 3, p. 336-338) , no qual foram feitas as seguintes observações:
	a) a Prestação de Contas Final demonstra uma Receita no valor de R$ 266.485,22, sendo R$ 250.000,00 repassado pela FUNASA, R$ 16.485,22 oriundos de rendimentos de aplicação financeira; uma Despesa no valor de R$ 249.044,80; e um saldo para devolver no valor de R$ 17.440,42, sendo R$ 955,20 da concedente e R$ 16.485,22 de aplicação financeira;
	b) a Prestação de Contas da 1ª Parcela encontra-se aprovada, conforme Parecer Financeiro 277/2004. Quanto à ausência de carimbo nas notas fiscais, esclareceu-se que de acordo com orientação contida em Despacho da SFC/CGU, tais constatações de pendências susceptíveis de saneamento e que não constituem dano ao erário, portanto não foi saneada, mas não causou dano ao erário;
	c) após a reanálise, verificou-se que continuam pendentes as seguintes impropriedades/ irregularidades:
'1. nos extratos bancários constam pagamentos de tarifas bancárias no total de R$ 53,10, contrariando o que determina o § 5º do Art. 42 da Portaria Interministerial nº 127/2008;
2.  a convenente não aportou o valor de R$ 25,91, que corresponde a 6,87% da contrapartida proporcional, o correspondente a 64,56% foi comprovado por meio de GRU o valor de R$ 243,56, fl. 246;
3.  no Relatório de Físico-Financeira, anexo XI, fl. 299, e no extrato bancário da conta aplicação, fl. 396, consta um SALDO de R$ 17.440,42, devendo a Convenente devolver ao Erário o valor que estiver na referida conta, caso tenha devolvido encaminhar o comprovante de recolhimento para anexar ao processo;
4.	Parecer Técnico da DIESP, fls. 564 a 565, o percentual executado da meta física foi 71,43%, deixando de realizar o percentual de 28,57%, que corresponde financeiramente a R$ 71.425,00, devendo ser devolvido devidamente corrigido.'
38.	Em decorrência desses novos pareceres técnico e financeiro, a FUNASA endereçou a notificação ao atual Prefeito Luciano Fonseca de Sousa (gestão 2013-2016) , sucessor do Sr. José Donato de Araújo Neto  (prefeito na gestão 2009-2012) , no sentido de que, no prazo de quinze dias, recolhesse aos cofres da FUNASA a quantia de R$ 43.416,90, correspondente a 'não devolução do saldo do convênio, não aporte da contrapartida e pagamento de tarifas bancárias', em 24/4/2013 (peça 3, p. 340) . 
39.	Também, em face desses pareceres, a respeito das irregularidades/impropriedades, em 24/4/2013 (peça 3, p. 352) , foi promovida a notificação da Sra. Aracélia Maria de Sousa, solidariamente com a Construtora Realiza Ltda., para, no prazo de quinze dias, recolher aos cofres da FUNASA a quantia de R$ 208.015,27, dívida resultante da inexecução de 28,57% da meta do Convênio 431/02 ou apresentar defesa. 
40.	De mesmo modo, foi realizada a notificação da Construtora Realiza Ltda., representada na pessoa de seu Administrador Alcenor de Carvalho Miranda, em 24/4/2013 (peça 3, p. 362) , de forma solidária com a Sra. Aracélia Maria de Sousa, para, no prazo de quinze dias, apresentar defesa ou recolher o mencionado valor de R$ 208.015,27 aos cofres da FUNASA, em face da inexecução de 28,57% da meta do Convênio 431/02. Essa notificação foi entregue ao destinatário em 29/4/2013, como se comprova pelo Aviso de Recebimento (peça 4, p. 34) .
41.	Apesar de terem recebido as respectivas notificações como se verifica nos Avisos de Recebimento (peça 4, p. 32 e 34) , o mencionado prefeito Luciano Fonseca de Sousa e o administrador da Construtora Realiza Ltda., Alcenor de Carvalho Miranda, não se pronunciaram a respeito.
42.	Por sua vez, em resposta à notificação por intermédio do Advogado Dimas Emílio Batista de Carvalho (OAB/PI 6899) , a ex-Prefeita Aracélia Maria de Sousa apresentou em 16/5/2013 à FUNASA as alegações de defesa (peça 4, p. 36-50) , instruídas com documentação (peça 4, p. 52-196) , (...) 
43.	Em 28/1/2014, foi emitido o Parecer Financeiro 09/2014 (peça 4, p. 236-238) , em reanálise das contas, informando que a Prestação de Contas Final apresentou uma Receita no valor de R$ 266.485,22, sendo R$ 250.000,00 de repasse da FUNASA e R$ 16.485,22 de rendimentos de aplicação financeira; uma Despesa no valor de R$ 249.044,80; e um Saldo para devolução no valor de R$ 17.440,42, sendo R$ 955,20 da concedente e R$ 16.485,22 oriundo de aplicação financeira.
43.1.	 Consta ainda desse parecer financeiro a informação de que permaneceram pendente de solução as seguintes impropriedades/irregularidades (peça 4, p. 236-238) : 
'1. nos extratos bancários constam pagamentos de tarifas bancárias no total de R$ 53,10, contrariando o que determina o § 5º do Art. 42 da Portaria [Interministerial] nº 127/2008;
2.  ainda no extrato bancário, fl. 331, verificou que na data de 30/09/09, fez um saque contra recibo no valor de R$ 16.094,80, sem esclarecer a qual finalidade tal saque, contrariando a Legislação vigente, Art. 20 da IN/STN Nº 01/97;
3. a convenente não aportou o valor de R$ 25,91, que corresponde a 6,87% da contrapartida proporcional;
4. no Relatório de Execução Físico-Financeira, anexo XI, f1. 255, e no extrato bancário da conta aplicação, fl. 396, consta um saldo de R$ 17.440,42, sendo R$ 955,20 da Concedente e R$ 16.485,22 de rendimentos financeiros, devendo a Convenente devolver ao Erário o valor de R$ 16.485,22, visto que o valor de R$ 955,20 da Concedente já está sendo cobrado na inexecução da obra. Caso tenha devolvido tais recursos, encaminhar o comprovante de recolhimento para anexar ao processo;
5. Parecer Técnico da DIESP, fls. 564 a 565, inforrnou que o percentual executado da meta física foi 71,43%, deixando de realizar o percentual de 28,57%, que corresponde financeiramente a R$ 71.425,00, devendo devolver ao Erário o valor devidamente corrigido.'
43.2.	 Na conclusão desse Parecer Financeiro 09/2014 (peça 4, p. 238) , considerou-se que a execução física do objeto do convênio encontrava-se em 71,43% e que restavam pendências na execução financeira, por isso opinou-se no sentido da aprovação da Prestação de Contas, no valor de R$ 955,20 da concedente, em vista de que no parecer financeiro anterior (Parecer Financeiro 23/2013) esse valor estava sendo cobrado em duplicidade, e dessa forma, permanecendo aprovado no SIAFI o valor de R$ 161.055,57, em que se considerou ter havido boa e regular aplicação; bem assim, opinou-se pela não aprovação de R$ 87.989,23, devido às impropriedades/irregularidades indicadas no item 50.1, acima.
44.	Acolhendo a proposta desse Parecer Financeiro, o Ordenador de Despesas da FUNASA, aprovou a Prestação de Contas Final e, em face das irregularidades acima mencionadas, não aprovou o valor de R$ 87.989,23, ratificando que não teve boa e regular aplicação (peça 4, p. 240) . 
45.	De acordo com o Relatório Complementar de TCE (peça 4, p. 320-326) , o Tomador de Contas concluiu pela responsabilização da ex-prefeita Aracélia Maria de Sousa  (gestão 2005-2008) , do atual Prefeito Luciano Fonseca de Sousa (gestão 2013-2016) e do Administrador da Construtora Realiza Ltda., Sr. Alcenor de Carvalho Miranda, tendo por motivo, respectivamente, a 'Não aprovação da Prestação de Contas Final', 'não devolução de saldo de aplicação' e 'Inexecução de 28,57% da meta física' do convênio.  
46.	A Auditoria do Controle Interno emitiu o Relatório e o Certificado de Auditoria (peça 4, p. 362-366) , concluso pela irregularidade das contas do convênio em exame, imputando a responsabilidade solidária da Sra. Aracélia Maria de Sousa com o Sr. Alcenor de Carvalho Miranda, pelo débito no valor original de R$ 71.425,00, relativo a 'Inexecução de 28,57% da meta física', e do Sr. Luciano Fonseca de Sousa, pelo valor original no total de R$ 17.519,01, referente ao 'Não aporte da contrapartida pactuada e não devolução de saldo de aplicação', ambos atualizados, respectivamente, das datas de 31/12/2004 e 31/3/2006 até 24/4/2013, totalizam R$ 208.015,27 e R$ 43.416,90, conforme Demonstrativos de Débito (peça 3, p. 354-358 e 366-370; peça 3, p. 342-348) . 
47.	A Autoridade Ministerial manifestou-se nos termos do art. 52, da Lei 8.443/1992, atestando haver tomado conhecimento do presente processo (peça 4, p. 368) .
48.	No âmbito do TCU (peça 8) foi proposta a citação, solidária, da Sra. Aracélia Maria de Sousa (ex-prefeita do Município de Bertolínia-PI, período de gestão de 2005 a 2008) com a Construtora Realiza Ltda. (contratada para executar o objeto do Convênio 431/2002) , em decorrência da não comprovação da boa e regular aplicação dos recursos federais recebidos da Funasa relativos Convênio 431/2002, em face da não execução do objeto pactuado em consonância com os recursos despendidos relativos à 3ª Parcela transferida, portanto não realizadas as metas no percentual de 28,57%, pelo valor original de R$ 71.425,00.
49.	Também foi proposta a citação do Sr. Luciano Fonseca de Sousa, prefeito do Município de Bertolínia-PI (gestão de 2013 a 2016) , em face da não devolução do saldo, não aporte da contrapartida e pagamento de tarifas bancárias, relativos ao Convênio 431/2002, no valor original de R$ 17.519,01.
50.	Tal posicionamento contou com a anuência do Diretor e Secretário da Secex/PI (peças 9 e 10, respectivamente) .
51.	Em consequência foi promovida a citação dos responsáveis, como se verifica dos Ofícios: 1.390/2016-TCU/Secex-PI (Sra. Aracélia Maria de Sousa, peça 14) ; 1391/2016-TCU/Secex-PI (Sr. Luciano Fonseca de Sousa, peça 15) , ciência do responsável em 29/12/2016 (peça 21) e 1.392/2016-TCU/Secex-PI (Construtora Realiza Ltda., peça 16) , ciência em 27/12/2016 (peça 22) .
52.	A Sra. Aracélia Maria de Sousa e o Sr. Luciano Fonseca de Sousa solicitaram prorrogação de prazo (peças 18 e 19) e foram atendidos (peça 20) . 
53.	Eles apresentaram defesa aposta nas peças 26-27 e 25, respectivamente.
EXAME TÉCNICO
54.	Apesar de a empresa Construtora Realiza Ltda. ter tomado ciência do expediente que lhe foi encaminhado, conforme atesta o aviso de recebimento (AR) que compõe a peça 22, não atendeu à citação e não se manifestou quanto às irregularidades verificadas. 
55.	Transcorrido o prazo regimental fixado e mantendo-se inerte a aludida responsável, impõe-se que seja considerada revel, dando-se prosseguimento ao processo, de acordo com o art. 12, § 3º, da Lei 8.443/1992. 
56.	Sobre esse ponto, impende destacar que a citação constitui para o responsável não um dever, mas sim um direito, uma oportunidade para ser ouvido e trazer aos autos elementos que possam esclarecer os fatos. Assim, a simples omissão não constitui fundamento para aplicação de sanção. Também não se podem presumir verdadeiros, de forma absoluta, os fatos que deixaram de ser contestados, se tais ocorrências foram esclarecidas nos autos.
57.	Entretanto, quando instado a se manifestar acerca de determinado fato, deve o responsável utilizar-se dos meios disponíveis para apresentar o conjunto de elementos suficientes para esclarecê-los, sob pena de, não o fazendo, permitir ao julgador firmar convicção apenas com base nas informações constantes dos autos. O instrumento da citação delimita, na fase de instrução dos processos no âmbito deste Tribunal, o oferecimento de oportunidade de ampla e irrestrita defesa aos responsáveis. Trata-se de um direito assegurado à parte, e a opção de não exercê-lo é única e exclusivamente do responsável (Acórdão 1268/2011-TCU-Plenário, 892/2008-TCU-2ª Câmara, 1.711/2008-TCU-2ª Câmara e 2.092/2007-TCU-1ª Câmara) . 
58.	Assim, em vista da ausência de apresentação de justificativas para a irregularidade apontada no ofício de citação, serão considerados na análise somente os elementos já presentes nos autos.
59.	No presente caso, a Construtora Realiza Ltda. recebeu o montante de R$ 74.044,80, tendo emitido a Nota Fiscal 0900, datada de 20/2/2006 (peça 2, p. 125) , e os respectivos recibos das parcelas de R$ 30.000,00 e R$ 44.044,80 (peça 2, p. 127-131) , mas deixou de executar o percentual de 28,57% da meta física do objeto do Contrato firmado em 20/2/2006 com a Prefeitura Municipal de Bertolínia -PI (peça 3, p 16-22) , que corresponde ao valor original de R$ 71.425,00.
Alegações de defesa do Sr. Luciano Fonseca de Sousa, peça 25
60.	O responsável foi citado em decorrência da não devolução do saldo, não aporte da contrapartida e pagamento de tarifas bancárias, relativo ao Convênio 431/2002, no valor original de R$ 17.519,01 (peça 15) .
Argumento I (peça 25, p. 3) 
61.	O defendente, preliminarmente, alega que o responsável é parte ilegítima da presente TCE uma vez que as supostas irregularidades apontadas teriam ocorrido no período entre 2002 e 10 de março de 2006, último dia para a devida Prestação de Contas. Enquanto que o Sr. Luciano Fonseca de Sousa apenas tomou posse na Prefeitura Municipal de Bertolínia no dia 1º de janeiro de 2016. 
Análise 
62.	Evoluindo o entendimento, de fato as irregularidades (não devolução do saldo, não aporte da contrapartida e pagamento de tarifas bancárias, relativo ao Convênio 431/2002) não podem ser atribuídas ao Sr. Luciano Fonseca de Sousa (gestão 2013-2016) , conforme demonstrado a seguir.
63.	O saldo na conta de aplicação financeira no BB Fix, após o fim da vigência do ajuste em 31/3/2006 (peça 3, p. 108-111) , perpassou várias gestões, conforme descrito no item 64 da Instrução constante à peça 8, tendo-se o último registro no extrato da conta aplicação em 14/4/2011, ainda na gestão do Sr. José Donato de Araújo Neto (gestão 2009 a 2012) , não se sabendo o destino de tal recurso após essa data.
64.	Sendo assim, considera-se de rigor excessivo a imputação de débito ao mencionado responsável, já que esse recurso atravessou diversas gestões, sem nenhum gestor adotar as providências cabíveis para a devolução dos recursos e, tomando-se por base o princípio da verdade material, não se pode desconsiderar que não se sabe a destinação desse montante após 14/4/2011, se foi devolvido a Funasa, utilizado ou se permaneceu em conta aplicação, alcançando a gestão de 2013-2016.
65.	Dessa forma, em que pese o saldo do Convênio 431/2002 não ter sido devolvido contemporaneamente pela falta de atitude de diversos gestores que sucederam o fim da vigência do ajuste, não enseja razão para penalizar o Sr. Luciano Fonseca de Sousa com o ressarcimento dos recursos, e sim determinação direcionada à Prefeitura Municipal de Bertolínia-PI, se ainda não o fez, no prazo de 30 dias, devolva aos cofres da Fundação Nacional de Saúde os recursos da conta aplicação financeira do Convênio 431/2002, informando nesse mesmo prazo as medidas adotadas ao Tribunal.
66.	Quanto às taxas bancárias, verificam-se que foram cobradas ao longo dos anos em diversas gestões (itens 63 e 64 da Instrução à peça 8) , sendo assim não possui razoabilidade a imputação de débito ao gestor de 2013 a 2016. No mais, não se tem nem a informação se houve cobrança no período de gestão do Sr. Luciano. 
67.	Além disso, devido à baixíssima materialidade (R$ 53,10, peça 4, p. 236) , o prosseguimento da cobrança do débito imputado, nesse caso, não se justifica, pois o custo da cobrança será maior do que o valor do ressarcimento. 
68.	Há jurisprudência acerca da razoabilidade da não cobrança de valores irrisórios, senão veja-se trecho do voto condutor do Acórdão 2813/2009-TCU-Segunda Câmara: 
'14. (...) o pequeno montante de tais quantias torna desnecessária a adoção de providências para cobrá-las da prefeitura. Dessa forma, ante todo o exposto, assiste razão à recorrente devendo o débito ser excluído de forma integral bem como a multa cominada, julgando suas contas regulares com ressalva, tendo em vista a regularidade na aplicação dos recursos atribuídos a título de débito à indigitada bem como à baixa materialidade do valor remanescente.'
69.	Em relação ao débito relacionado ao não aporte da contrapartida imputado ao Sr. Luciano Fonseca de Sousa, evoluindo o entendimento, tal débito não é de responsabilidade do mencionado responsável.
70.	Com base no que estabelece o art. 7º, inciso XIII, da Instrução Normativa STN 1, de 15 de janeiro de 1997, é o Município que dever recolher à conta da concedente o valor corresponde ao percentual da contrapartida não aplicada na consecução do objeto do convênio, substituído pelos recursos federais desembolsados e que foram comprovadamente executados.
71.	Cabe esclarecer, de início, que o dispositivo acima não estabelece obrigatoriedade de ser devolvida à União a parcela da contrapartida do convenente. A finalidade dessa norma é, apenas, fazer com que o convenente devolva a parcela dos recursos federais que acabaram por substituir, indevidamente, os recursos da contrapartida na execução do convênio. Visa a norma manter a relação percentual originalmente estabelecida por meio do convênio. 
72.	Nesse mesmo sentido é a jurisprudência deste Tribunal (Acórdão 78/2004-TCU-Plenário, 5.570/2009-TCU-1ª Câmara, 1.064/2010-TCU-2ª Câmara, 5.369/2009-TCU-2ª Câmara, 300/2004-TCU-2ª Câmara, 2.164/2007-TCU-1ª Câmara, 5.850/2009-TCU-2ª Câmara e 3.930/2008-TCU-2ª Câmara, entre outros) .
73.	Desse modo, caberia a citação do Município de Bertolínia/PI, e não do Sr. Luciano Fonseca de Sousa, no entanto, devido à baixa materialidade, do longo tempo transcorrido desde o fim da vigência do ajuste (31/3/2006, peça 3, p. 108-111) e dos ditames dos arts. 19 e 6º a Instrução Normativa TCU 71, de 28 de novembro de 2012, o prosseguimento da cobrança do débito imputado a municipalidade não se justifica, pois, o custo da cobrança poderá ser maior do que o valor do ressarcimento.
74.	De acordo com o Parecer Financeiro 9/2014, não foram aplicados no objeto do ajuste recursos a título de contrapartida, já que na descrição das receitas só constam como fonte os repasses da Funasa e os recursos oriundos de aplicação financeira (peça 4, p. 236) , situação verificada também nos extratos da conta corrente do ajuste (peça 2, p. 133-398) .
75.	O termo do ajuste previa o aporte de R$ 2.525,25 (peça 1, p. 42) de contrapartida municipal, considerando que a Funasa mensurou o percentual da meta física executado em 71,43%, aplica-se esse percentual a previsão de integralização da contrapartida para determinar-se o montante de recursos federais que substituíram os recursos da contrapartida (R$ 2.525,25*0,7143=R$ 1.803,96) .
76.	Dessa forma, o presente feito encontra-se sob a égide dos dispositivos citados, quais sejam: ausência de citação válida para o Município de Bertolínia/PI e valor do dano atualizado inferior a R$ 100.000,00.
77.	Por esse motivo e visando à devida celeridade processual e preservar uma adequada relação de custo/benefício na apreciação do processo em tela, propomos não chamar em citação o Município de Bertolínia/PI. 
78.	Cabe enfatizar que, com a medida processual adotada, o débito levantando à municipalidade não deixa de existir e nem a baixa de sua responsabilidade será proferida. Tal medida somente volta o processo para a instância repassadora dos recursos (Fundação Nacional de Saúde) , que tem o dever de buscar reaver o valor e informar, em suas contas de gestão, as providências adotadas, conforme art. 18, inciso II, da IN TCU 71/2012.
79.	Diante desses pontos analisados cabe acolher as alegações de defesa do responsável uma vez que foram suficientes para elidir as irregularidades a ele atribuídas, com julgamento de suas contas pela regularidade, dando-se quitação plena.
Argumento II (peça 25, p. 3-9) 
80.	Alega que só há a configuração do ato de improbidade a partir da materialização do elemento subjetivo (dolo) , motivo pelo qual precisam ser afastadas desde já as acusações reportadas ao denunciado.
81.	Nesse sentido prossegue argumentando a absoluta ausência de dolo e de dano ao erário, uma vez que o gestor ora defendente, embora não tenha participado da elaboração, execução e prestação de contas em referência, já diligenciou no sentido de buscar os valores existentes na conta de aplicação financeira no BB Fix, e sendo confirmado, proceder-se-á a devolução do saldo à FUNASA, não causando, assim, qualquer prejuízo ao erário público, o que desnatura qualquer questionamento quanto à prática de improbidade administrativa, nos termos da Lei 8.429 de 1992 (peça 25, p. 5-6) .
Análise 
82.	A presente TCE não trata de atos de improbidade administrativa como levantado pelo defendente, a imputação de débito e consequente julgamento pela irregularidade das contas não requer a comprovação da existência de vício insanável, decorrente de ato de improbidade administrativa na modalidade dolosa. 
83.	O julgamento das contas de gestores públicos constitui atribuição constitucional deste Tribunal. Nesse sentido, a Lei Orgânica do TCU preleciona que o julgamento pela irregularidade das contas poderá se dar, dentre outros, no caso de prática de ato de gestão ilegal, bem como de ocorrência de dano ao erário decorrente de ato de gestão ilegítimo ou antieconômico (art. 16, inciso III, alíneas 'b' e 'c', da Lei 8.443/1992) . Vê-se que o dispositivo legal não requer, portanto, vinculação necessária entre as irregularidades que maculam as contas do gestor com supostos atos de improbidade administrativa por ele praticados. É certo que estes, em determinadas situações, podem dar ensejo àquelas, mas não há amparo legal para condicionar a existência de um ao outro (Acórdão 1881/2014-TCU-Segunda Câmara) .
84.	Quanto a inexistência de dolo, é pacífico na jurisprudência deste tribunal que a obrigação de ressarcimento ao erário prescinde de comprovação de dolo, má-fé. É suficiente a quantificação do dano, a identificação da conduta do responsável que caracterize sua culpa, ainda que por imprudência, imperícia ou negligência, e a demonstração do nexo de causalidade. Nesse sentido é o Acórdão 185/2016-TCU-Plenário.
85.	No entanto conforme já debatido acima as irregularidades atribuídas ao Sr. Luciano Fonseca de Sousa devem ser afastadas e suas contas julgadas regulares, com quitação plena.
Alegações de defesa da Sra. Aracélia Maria de Sousa, peças 26 e 27
86.	A responsável foi citada em decorrência não comprovação da boa e regular aplicação dos recursos federais recebidos da Funasa relativos Convênio 431/2002, em face da não execução do objeto pactuado em consonância com os recursos despendidos relativos à 3ª Parcela transferida, portanto não realizadas as metas no percentual de 28,57%, pelo valor original de R$ 71.425,00 (peça 14) .
87.	Antes de dar prosseguimento, cabe registramos a ausência nos autos do Aviso de Recebimento referente à notificação da Sra. Aracélia Maria de Sousa (Ofício 1390/2016 - TCU/SECEX-PI, peça 14) , no entanto o pedido de prorrogação de prazo (peça 18) e a apresentação de defesa por parte da responsável (peças 26 e 27) suprem a ausência do AR.
Argumento (peça 26, p. 2-9) 
88.	Toda a defesa está baseada na alegação de que a reponsabilidade pela inexecução se deve exclusivamente à Construtora Realize LTDA, cabendo esta a obrigação de ressarcir os valores pagos, pois a ex-gestora pagou antecipadamente os valores de R$ 74.044,80 ciente de que os pactos celebrados em contrato devem ser mantidos e cumpridos.
89.	Nessa linha de defesa, argumenta ainda que adotou medidas para que a empresa executasse o objeto contratado, tais como: enviou no dia 19/3/2007 duas notificações extrajudiciais destinadas à empresa contratada (peça 26, p. 12) ; ação ordinária de ressarcimento de danos ao erário público (processo 1.617/2007, peça 26, p. 14-18) , em face da empresa contratada.
Análise
90.	A alegação de que a responsabilidade cabe exclusivamente à empresa contratada não deve prosperar, pois a jurisprudência deste Tribunal é pacífica no sentido de considerar o caráter personalíssimo da responsabilidade do gestor, ao qual compete comprovar o bom e o regular emprego dos valores públicos, cabendo-lhe o ônus da prova.
91.	 Esse entendimento fundamenta-se no dever de prestar contas, previsto no parágrafo único do art. 70 da Constituição Federal, bem como em outros normativos infraconstitucionais - como Decreto-lei 200/1967 e a Instrução Normativa - STN 1/1997. Nesse sentido é o teor dos seguintes julgados deste Tribunal: Acórdão 1573/2007-TCU-Primeira Câmara, 297/2008-2ª Câmara e 747/2007-Plenário.
92.	Na mesma linha, os artigos 93 do Decreto-lei 200/1967 e 145 do Decreto 93.872/1986 estabelecem que: 'Quem quer que utilize dinheiros públicos terá de justificar seu bom e regular emprego na conformidade das leis, regulamentos e normas emanadas das autoridades administrativas competentes'. Neste sentido, o artigo 39 do Decreto 93.872/1986 espanca qualquer dúvida quanto à responsabilidade pessoal do recorrente: 'Responderão pelos prejuízos que acarretarem à Fazenda Nacional, o ordenador de despesas e o agente responsável pelo recebimento e verificação, guarda ou aplicação de dinheiros, valores e outros bens públicos' (artigo 90 do Decreto-lei 200/1967) .
93.	Quanto à linha argumentativa que adotou as medidas cabíveis como ingresso na Justiça com Ação Ordinária de Ressarcimento de Danos ao Erário contra a Construtora Realiza Ltda., tal medida judicial em nada exclui a responsabilidade da prefeita pela gestão dos recursos do convênio em exame, pelo contrário, veio ressaltar a comprovação do fato de ela haver pago antecipadamente o valor total de R$ 74.044,80 e que essa empresa não cumpriu a execução dos 48 módulos sanitários previstos no contrato, caracterizando a solidariedade pelo débito dessa empresa com a referida prefeita, nesta Tomada de Contas Especial. 
94.	Cabe observar que ao efetuar o pagamento antecipado, a Sra. Aracélia Maria de Sousa infringiu o art. 38 do Decreto 93.872/1986 e o art. 63 da Lei 4.320/1964, com a agravante de não se executarem as obras alusivas do pagamento.
95.	Desse modo, as alegações de defesa da Sra. Aracélia Maria de Sousa devem ser rejeitadas.
OUTRAS INFORMAÇÕES 
96.	Ressalta-se que na hipótese de ocorrência de dano ao erário, de responsabilidade solidária entre agente público e empresa contratada, julgam-se irregulares somente as contas do primeiro, condenando-se ambos ao ressarcimento do prejuízo causado (Acórdão 5796/2014-TCU-Segunda Câmara, 4.696/2014, 4.548/2014, 4.543/2014, 4.528/2014 e 4.526/2014 de 2ª Câmara e Acórdãos 4.803/2014, 4.577/2014 e 4.576/2014 de 1ª Câmara) .
97.	Quanto à aplicação da multa prevista no art. 57 da Lei 8.443/1992, em recente incidente de uniformização de jurisprudência (Acórdão 1441/2016-TCU-Plenário) , o TCU decidiu pela aplicação do prazo prescricional de 10 anos, contado da ocorrência do fato irregular e interrompido pela citação, audiência ou oitiva da parte. 
98.	Diante disso, verifica-se que os fatos geradores dos débitos datam de 10/3/2006 e 21/3/2006 e o ato ordenador das citações dos responsáveis arrolados foram proferidos em 29/11/2016 (peça 10) , portanto os fatos geradores estão sob o efeito da prescrição da pretensão punitiva levantada acima e nos itens 67.2 e 67.3 da Instrução aposta na peça 8; no entanto tal fato só deve ser levado em consideração no tocante à multa porventura aplicada, pois, quanto ao débito, o Tribunal também já decidiu em incidente de uniformização de jurisprudência (Acórdão 2709/2008-TCU-Plenário) , segundo o qual as ações de ressarcimento ao erário seriam imprescritíveis. 
99.	Logo, os débitos levantados nesse feito persistem, mas a aplicação de multa encontra-se prejudicada.
CONCLUSÃO
100.	Em face da análise promovida nos itens 54-59, propõe-se acolher integralmente as alegações de defesa apresentadas pelo Sr. Luciano Fonseca de Sousa, uma vez que foram suficientes para elidir as irregularidades a ele atribuída. Desse modo, suas contas devem ser julgadas regulares, dando-se quitação plena, ao responsável.
101.	Em relação, ao débito que tinha sido imputado ao Sr. Luciano Fonseca de Sousa, relacionado ao não aporte da contrapartida, relativo ao Convênio 431/2002, tal débito é de responsabilidade do Munícipio de Bertolínia/PI e devido ao consignado nos itens 69-78, precedentes, cabe propor, desde logo, a título de racionalização administrativa e economia processual, com vistas a evitar que o custo da cobrança seja superior ao valor da importância a ser ressarcida, o arquivamento das contas do mencionado município, com fundamento no art. 93 da Lei 8.443/1992, nos arts. 169, inciso VI, e 213 do RI/TCU c/c os arts. 19 e 6º, inciso I, da IN/TCU 71/2012. 	
102.	Cabe destacar que, com a proposta de arquivamento das contas do Município de Bertolínia/PI, citado no item anterior, o débito imputado (R$ 1.803,96) não deixa de existir e nem será determinada a baixa de suas responsabilidades. O feito, com tal medida, somente volta para a administração instauradora do processo, que tem o dever de buscar reaver o valor e informar, em suas contas de gestão, as providências adotadas, conforme art. 18, inciso II, da IN-TCU 71/2012.
103.	Quanto ao débito relativo a não devolução do saldo do ajuste, em que pese o saldo do Convênio 431/2002 não ter sido devolvido contemporaneamente pela falta de atitude de diversos gestores que sucederam o fim da vigência do ajuste, não enseja razão para penalizar o Sr. Luciano Fonseca de Sousa com o ressarcimento dos recursos, e sim determinação à Prefeitura Municipal de Bertolínia-PI, se ainda não o fez, no prazo de 30 dias devolva aos cofres da Fundação Nacional de Saúde os recursos na conta aplicação financeira do Convênio 431/2002, informando nesse mesmo prazo as medidas adotadas, ao Tribunal (itens 62-65) .
104.	A responsável, Sra. Aracélia Maria de Sousa, conquanto tenha apresentado defesa, não logrou afastar as irregularidades a ela imputada, conforme análise contida nos itens 88-95 da instrução em tela e inexistindo nos autos elementos que permitam concluir pela ocorrência de boa-fé ou de outros excludentes de culpabilidade em sua conduta, suas contas devem, desde logo, ser julgadas irregulares, nos termos do art. 202, § 6º, do Regimento Interno/TCU, procedendo-se à sua condenação em débito, solidário, com a empresa Construtora Realiza Ltda .
105.	Diante da revelia da empresa Construtora Realiza Ltda e das irregularidades constatadas, deve ser condenada em débito, conforme descrito na proposta de encaminhamento.
106.	Quanto à aplicação da multa prevista no art. 57 da Lei 8.443/1992, não será possível aplicação de tal multa em decorrência da prescrição da pretensão punitiva levantada acima."
6.	Nessas condições, a Unidade Técnica, em pareceres uniformes, ofereceu a seguinte proposta de encaminhamento (peças 29 e 30) :
6.1. considerar a empresa Construtora Realiza Ltda. revel, de acordo com o art. 12, § 3º, da Lei 8.443/1992;
6.2.	com fundamento nos arts. 1º, inciso I, 16, inciso I, 17 e 23, inciso I, da Lei 8.443/1992 c/c os arts. 1º, inciso I, 207 e 214, inciso I, do Regimento Interno/TCU, julgar regulares as contas do Sr. Luciano Fonseca de Sousa, dando-se-lhe quitação plena;
6.3. com fundamento nos arts. 1º, inciso I, 16, inciso III, alíneas b e c, 19 e 23, inciso III, da Lei 8.443/1992, e com os arts. 1º, inciso I, 209, inciso III, 210 e 214, inciso III, do Regimento Interno/TCU, julgar irregulares as contas da Sra. Aracelia Maria de Sousa e condená-la em solidariedade com a empresa Construtora Realiza Ltda. ao pagamento da quantia abaixo especificada:
	Data de Ocorrência
	Valor Histórico (R$) 

	10/3/2006 
	27.380,20

	21/3/2006
	44.044,80 

6.4. determinar ao Município de Bertolínia/PI, nos termos do art. 250, inciso II, do Regimento Interno/TCU, que, se ainda não o fez, no prazo de 30 dias devolva aos cofres da Fundação Nacional de Saúde os recursos em aplicação da conta utilizada para a movimentação do Convênio 431/2002 (Siafi 476498) , informando nesse mesmo prazo as medidas adotadas ao Tribunal;
6.5. autorizar a cobrança judicial da dívida, caso não atendida a notificação, nos termos do art. 28, inciso II, da Lei 8.443/1992;
6.6. autorizar o pagamento da dívida em até 36 parcelas mensais e consecutivas, se requerido pelo responsável, com base no art. 26 da Lei 8.443/1992 c/c o art. 217 do Regimento Interno/TCU;
6.7. encaminhar cópia da deliberação que vier a ser proferida, bem como do relatório e do voto que a fundamentarem, ao Procurador-Chefe da Procuradoria da República no Piauí, nos termos do § 3º do art. 16 da Lei 8.443/1992;
6.8. arquivar as contas do Município de Bertolínia/PI, com fundamento no art. 93 da Lei 8.443/92, nos arts. 169, inciso VI, e 213 do RI/TCU, sem julgamento do mérito, sem baixa da responsabilidade e sem cancelamento do débito de R$ 1.803,96, a cujo pagamento continuará obrigado o responsável em tela, para que lhe possa ser dada quitação; e
6.9. dar ciência à Fundação Nacional de Saúde acerca da necessidade da inclusão de informações, no seu relatório de gestão do próximo exercício, sobre as providências adotadas, relativas à restituição do débito imputado ao Município de Bertolínia/PI neste processo, em cumprimento ao disposto no art. 18, inciso II, da IN-TCU 71/2012.
7.	O Ministério Público junto a este Tribunal, representado pelo Procurador Marinus Eduardo De Vries Marsico, manifesta-se de acordo com a proposição da unidade técnica.
	É o Relatório.

Marcus Vinicius Santos Spindola Rodrigues, OAB/PI 12.276, e Leonardo Burlamaqui Ferreira, OAB/PI 12.795.

Procurador Marinus Eduardo De Vries Marsico.

TOMADA DE CONTAS ESPECIAL. MELHORIAS SANITÁRIAS. 1) EXECUÇÃO PARCIAL. PRESCRIÇÃO DA PRETENSÃO PUNITIVA. CONTAS IRREGULARES DA EX-PREFEITA, que GEriu A 3ª PARCELA DE RECURSOS DO CONVÊNIO, E DA EMPRESA CONTRATADA. DÉBITO. 2) NÃO DEVOLUÇÃO DO SALDO DO CONVÊNIO e AUSÊNCIA DE APORTE DA CONTRAPARTIDA. RESPONSABILIDADE DO MUNICÍPIO. DETERMINAÇÃO.

TOMADA DE CONTAS ESPECIAL (TCE)

Secretaria de Controle Externo de Tomada de Contas Especial - SecexTCE.

Trago à apreciação deste Colegiado a Tomada de Contas Especial - TCE instaurada pela Fundação Nacional de Saúde no Estado do Piauí contra a Sra. Aracelia Maria de Sousa e o Sr. Luciano Fonseca de Sousa, ex-prefeitos de Bertolinia/PI, bem como contra o Sr. Alcenor de Carvalho Miranda, sócio-administrador da Construtora Realiza Ltda., em face da execução parcial do objeto pactuado e da não devolução do saldo do Convênio 431/2002 (Siafi 476498) , celebrado entre a referida municipalidade e a Fundação Nacional de Saúde - Funasa, com vigência, após prorrogações, de 5/12/2002 a 31/3/2006.
Para a consecução do objetivo do ajuste, que consistiu na execução de melhorias sanitárias domiciliares (161 módulos sanitários e 1 placa de identificação da obra) , na zona urbana de Bertolinia/PI, foram previstos R$ 250.000,00 a serem repassados pela Concedente e R$ 2.525,25 ficaram a cargo do Município.
Os recursos federais foram transferidos em três parcelas, sendo a primeira de R$ 100.000,00 e as seguintes de R$ 75.000,00, as quais foram creditadas em conta específica do ajuste, respectivamente, em 9/1/2004, 8/3/2004 e 5/1/2005. Não houve aporte da contrapartida.
No âmbito deste Tribunal, foi promovida a citação da Sra. Aracelia Maria de Sousa, Prefeita na gestão 2005-2008, solidariamente com a Construtora Realiza Ltda., ante a execução parcial dos objetivos pactuados, correspondente à quantia de R$ 71.425,00, bem como do Sr. Luciano Fonseca de Sousa, Prefeito na gestão 2013-2016, em face da não devolução do saldo do convênio, da ausência de aporte da contrapartida e da realização de pagamento de tarifas bancárias. 
Em sua defesa, a ex-alcaide, em síntese, alegou que a reponsabilidade pela inexecução é exclusiva da empresa contratada, pois deixou de cumprir o pacto celebrado em contrato, após receber os pagamentos antecipados, e que foram adotadas as medidas cabíveis, em razão da irregularidade, tais como: enviadas duas notificações extrajudiciais, no dia 19/3/2007, e proposta ação ordinária de ressarcimento de danos ao erário público (processo 1.617/2007) . 
O Sr. Luciano Fonseca de Sousa, em resposta à citação, argumentou ser parte ilegítima da presente TCE, uma vez que as irregularidades teriam ocorrido muito tempo antes de sua gestão na municipalidade.
Apesar de devidamente instada a se manifestar, a Construtora Realiza Ltda. permaneceu silente, o que configura a sua revelia, nos termos do art. 12, § 3º, da Lei 8.443/1992.
Os argumentos apresentados foram considerados pela unidade técnica incapazes de elidir o débito e afastar as responsabilidades da ex-prefeita e da empresa contratada, motivo pelo qual sugeriu julgar irregulares as contas da Sra. Aracelia Maria de Sousa e condená-la em solidariedade com a Construtora Realiza Ltda. ao pagamento do débito concernente à inexecução de 28,57% da meta prevista no termo de convênio, sem imposição de multa ante a prescrição da pretensão punitiva, nos moldes do Acórdão 1441/2016-TCU-Plenário (rel. Min. Walton Alencar Rodrigues) .
No que concerne ao Prefeito que atuou na gestão 2013-2016, a proposta foi no sentido de julgar suas contas regulares, dando-se-lhe quitação plena. 
A então Secex/PI entendeu que a condenação ao pagamento do débito decorrente da devolução do saldo da conta de aplicação financeira, após perpassar várias gestões, não deveria recair ao Sr. Luciano Fonseca de Sousa, interpretando ser mais adequado determinar ao Município de Bertolinia/PI que devolva aos cofres da Funasa os recursos em aplicação da conta especifica do Convênio 431/2002.
Também ponderou indevida a cobrança a esse ex-gestor do pagamento de taxas de anos pretéritos, sem notícia de que tenha havido alguma irregularidade nesse sentido em sua gestão. Por fim, no que tange à falta de aporte de contrapartida, considera que a responsabilidade pela devolução de todo o montante seria do Município de Bertolinia/PI. No entanto, ante a pouca materialidade, propõe não promover a citação do ente por essa irregularidade, mas arquivar as contas da municipalidade, sem julgamento do mérito, sem baixa da responsabilidade e sem cancelamento do débito de R$ 1.803,96, dando-se ciência à Funasa acerca da necessidade da inclusão de informações sobre as providências adotadas no seu relatório de gestão do próximo exercício.
O Parquet especializado, acolheu as proposições da unidade técnica.
No mérito, acolho a análise da unidade técnica, a qual adoto como razões de decidir, fazendo alguns ajustes ao encaminhamento sugerido, conforme passo a expor.
Conforme visto no relatório precedente, as primeiras duas parcelas de recursos federais repassados ao Município de Bertolinia/PI foram geridas pelo signatário do convênio, o Sr. Antônio José de Sousa Martins, e a última parcela ficou a cargo da Sra. Aracelia Maria de Sousa, prefeita na gestão 2005-2008.
No que concerne às primeiras parcelas, a execução física e a financeira foram aprovadas. Contudo, o mesmo não ocorreu em relação à 3ª parcela. 
De acordo com o constatado pelo Serviço de Engenharia da Funasa em visitas técnicas realizadas na localidade, a obra foi paralisada, de modo que, do total de 161 módulos sanitários previstos no plano de trabalho ajustado, apenas 115 unidades foram concluídas, representando 71,43% da meta física do convênio. 
Chamada a se defender nos autos, a Sra. Aracelia Maria de Sousa assumiu ter efetuado pagamentos antecipados, sob a justificativa de operacionalizar a consecução dos módulos sanitários. Para a ex-gestora, a responsabilidade deveria recair somente sobre a contratada, quem recebeu os recursos, mas não cumpriu com suas obrigações. 
Compulsando os autos, verifico que a Nota Fiscal 0900, de 20/2/2006 (peça 2, p. 125) , os recibos (peça 2, p. 127 e 129) nos valores de R$ 30.000,00, de 10/3/2006, e R$ 44.044,80, de 21/3/2006, e o extrato bancário da conta específica do convênio (peça 2, p. 185) confirmam que a Construtora Realiza Ltda. foi beneficiária de R$ 74.044,80, referentes à 3ª parcela de recursos do ajuste em tela, sem que tenha dado continuidade aos serviços.
Como não houve contraprestação do correspondente a 28,57% do objeto pactuado, deve a empresa ser responsabilizada pelo dano, como sugerido pela ex-alcaide, em suas alegações de defesa. 
Não obstante, a responsabilização da empresa não afasta a solidariedade da Sra. Aracelia Maria de Sousa, pois a ex-gestora contribuiu para a consecução do prejuízo que ora se pretende ver ressarcido, na medida em que realizou pagamentos, apenas com base na confiança de que, a posteriori, a empresa executaria os serviços avençados, sem as garantias necessárias a assegurar o pleno cumprimento do objeto.
A antecipação de pagamentos somente é admitida em casos excepcionais e quando presentes os seguintes requisitos: i) previsão no ato convocatório; ii) existência, no processo licitatório, de estudo fundamentado comprovando a real necessidade e economicidade da medida; e iii) estabelecimento de garantias específicas e suficientes que resguardem a Administração dos riscos inerentes à operação. (ver Acórdão 2856/2019-TCU-Primeira Câmara, de relatoria do Min. Walton Alencar Rodrigues, 4.143/2016-1ª Câmara e 3.614/2013-Plenário, ambos de relatoria do Min. Benjamin Zymler,) .
No caso ora em análise, sequer houve garantias para salvaguardar a Administração do risco de inexecução do objeto, de sorte que a Sra. Aracelia Maria de Sousa assumiu, ilegalmente, o risco de o objeto não ser concluído, o que, alfim, se verificou.
Ao efetuar o pagamento à construtora sem a efetiva verificação e medição do adimplemento da contraprestação dos serviços pela contratada, a ex-Prefeita violou os arts. 62 e 63 da Lei 4.320/1964 e o art. 38 do Decreto 93.872/1986, que vedam tal procedimento. 
Somente após o Município ter sido considerado inadimplente no Sistema Integrado de Administração Financeira do Governo Federal - SIAFI, ante a não prestação de contas dos recursos do Convênio 431/2002, a ex-Prefeita adotou medidas com vistas a resguardar o erário, ingressando com ação contra a Construtora Realiza Ltda., mas esses procedimentos não surtiram efeito. Desse modo, foi concretizado o prejuízo ao erário e a Sra. Aracelia Maria de Sousa contribuiu para essa ocorrência, mediante a realização de pagamentos à Construtora Realiza Ltda. por serviços não executados.
Nesse sentir, importa mencionar que compete a esta Corte de Contas julgar as contas de qualquer responsável, pessoa física ou jurídica, que der causa a perda, extravio ou outra irregularidade de que resulte dano ao Erário (art. 1º, inciso I, da Lei 8.443/1992 c/c art. 71, inciso II, da Constituição Federal/1988) .
Caberia à ex-gestora o dever de demonstrar que usou regularmente os valores que lhe foram confiados, oferecendo elementos capazes de evidenciar a correlação existente entre a movimentação dos recursos na conta corrente e a consecução dos objetivos previstos, o que não ocorreu, visto que não houve execução de parte das metas pactuadas.
Assim, diante da realização de pagamentos antecipados na gestão da Sra. Aracelia Maria de Sousa à Construtora Realiza Ltda. por serviços não executados, e considerando que tanto a ex-gestora quanto a empresa contratada contribuíram para a ocorrência de dano, cabe julgar as contas de ambas as responsáveis irregulares, condenando-se-lhes, em solidariedade, ao ressarcimento do prejuízo à União correspondente à parcela não implementada.
Outrossim, cumpre autorizar, se solicitado, o parcelamento das dívidas e a cobrança judicial, bem como encaminhar cópia do Acórdão que vier a ser proferido à Procuradoria da República no Estado do Piauí, com fundamento no art. 16, § 3º, da Lei 8.443/1992 c/c art. 209, § 7º, do Regimento Interno do TCU.
Observo que na presente situação resta configurada a prescrição da pretensão punitiva, nos moldes do Acórdão 1441/2016-TCU-Plenário (rel. Min. Walton Alencar Rodrigues) , referente ao incidente de uniformização de jurisprudência, pelo qual restou assente que a pretensão punitiva do TCU se subordina ao prazo geral de prescrição de dez anos indicado no art. 205 do Código Civil, contado a partir da data da ocorrência da irregularidade sancionada, nos termos do art. 189, inciso I, do Código Civil, cuja interrupção se dará pelo ato que ordenar a citação, a audiência ou a oitiva da parte.
Tendo transcorrido mais de dez anos da ocorrência do evento danoso (março de 2006) e o ato ordenatório da citação dos responsáveis (praticado em novembro de 2016, peça 10) , resta configurada a prescrição da pretensão punitiva.
Por fim, no que concerne à não devolução do saldo, à ausência de aporte da contrapartida e ao indevido pagamento de tarifas bancárias, conforme exposto pela Unidade Técnica, em sua instrução final, não deve o Sr. Luciano Fonseca de Sousa, quem apenas tomou posse como prefeito municipal de Bertolinia/PI em 2016, quase depois de dez anos do fim da vigência do convênio, ser responsabilizado por essas falhas. Neste caso, entendo que o aludido ex-prefeito deve ter seu nome excluído da presente relação processual.
A obrigação de restituir a quantia relacionada à ausência de aporte da contrapartida pactuada e à falta de devolução do saldo de recursos do convênio é do Município, por se tratar de obrigações expressamente assumidas pelo ente público no instrumento de convênio.  
Por ter sido executada apenas parte do objeto, deve-se preservar a proporção entre as verbas transferidas e a contrapartida. Desse modo, considerando que 71,43% do objeto foi executado, a parcela a cargo do Município corresponde a R$ 1.803,96, como calculado pela unidade técnica. Desse montante, importa reduzir a quantia de R$ 243,56, já devolvida, conforme registrado à peça 2, p. 40, obtendo-se o valor de R$ 1.560,40.
Seguindo a mesma linha de decisão proferida no recente Acórdão 4133/2019-TCU-Primeira Câmara, de minha relatoria, entendo adequado emitir, desde já, determinação ao Município de Bertolinia/PI para que promova, se ainda não o fez, o recolhimento, à Fundação Nacional de Saúde, do valor correspondente à contrapartida do convenente (R$ 1.803,96) , acrescido da atualização monetária, calculada a partir da data do fim do convênio (31/3/2006) , e reduzido das quantias já restituídas, bem como do saldo dos recursos em aplicação da conta corrente específica utilizada para a movimentação do Convênio 431/2002 (conta 13.344-2, agência 96-5 do Banco do Brasil) , cujo valor, em 14/4/2011, era de R$ 17.440,42, conforme extrato bancário à peça 2, p. 398.
	Com essas considerações, voto por que seja adotada a deliberação que ora submeto a este Colegiado. 
T.C.U., Sala das Sessões, em 25 de junho de 2019.
MARCOS BEMQUERER COSTA
Relator